---
title: "Modellering VeeST: XGBoost, Random Forest en GAM"
---

::: {.callout-note}
This report wasm generated using AI under general human direction. At the time of generation, the contents have not been comprehensively reviewed by a human analyst.

<!--
To indicate human review: Delete the line above about contents not being reviewed, and replace this comment with:
The contents have been reviewed and validated by [Your Name], [Your Role] on [Date].
-->
:::

```{r}
#| label: load-packages
library(data.table)
library(ggplot2)
library(patchwork)
library(knitr)
```

```{r}
#| label: load-data
# Pas workspace aan indien nodig
workspace <- paste0(Sys.getenv("NMI-SITE"), 'O 1900 - O 2000/1922.N.23 VeeST vwsloot vd toekomst/05. Data/')
rds_dir <- paste0(workspace, "output/rapport/")
kantelpunten_ale <- read.csv(paste0(workspace, "output/AlleGebieden/Tussenrapportage/ALE_tipping_points_summary.csv"))

performance_summary  <- readRDS(paste0(rds_dir, "performance_summary.rds"))
rf_perf_summary      <- readRDS(paste0(rds_dir, "rf_perf_summary.rds"))
cv_results           <- readRDS(paste0(rds_dir, "cv_results.rds"))
rf_cv_results        <- readRDS(paste0(rds_dir, "rf_cv_results.rds"))
all_importance       <- readRDS(paste0(rds_dir, "all_importance.rds"))
all_rf_importance    <- readRDS(paste0(rds_dir, "all_rf_importance.rds"))
rf_target_names_dutch <- readRDS(paste0(rds_dir, "rf_target_names_dutch.rds"))
rf_rmse_units        <- readRDS(paste0(rds_dir, "rf_rmse_units.rds"))

# Vergelijkingstabel RF vs XGBoost
rf_vs_xgb <- merge(
  rf_perf_summary[, .(target, r2_rf = r2_test, rmse_rf = rmse_test)],
  performance_summary[, .(target, r2_xgb = r2_test, rmse_xgb = rmse_test)],
  by = "target", all = TRUE
)
rf_vs_xgb[, target_nl := rf_target_names_dutch[target]]
rf_vs_xgb[, rmse_unit := rf_rmse_units[target]]
```

# Inleiding

Dit rapport beschrijft de resultaten van de modelleringsanalyse uitgevoerd binnen het VeeST-project (Veenweiden Sloot van de Toekomst). Het doel van de modellering is het kwantificeren van de relaties tussen abiotische en beheersvariabelen enerzijds en ecologische wensbeeldparameters anderzijds — met als eindperspectief het kunnen sturen op beheermaatregelen om die wensbeelden te realiseren.

De analyses zijn uitgevoerd op een gecombineerde dataset van veldmetingen (WP1 en WP2), gefilterd op monsters (meettraject en meetmoment) met complete abiotische én vegetatieopnamen. 

# Methoden

## Data en predictoren

De dataset bevat locatiemetingen van meerdere waterschappen. Na kwaliteitsfiltering op volledigheid en unieke trajecten per sloot (slechts één behandeling per sloot is meegenomen, waarbij de proefbehandelingen zijn weggelaten) zijn 33 predictorvariabelen geselecteerd (`cols_corr`), verdeeld over:

- **Hydrologische variabelen**: drooglegging, maximale waterdiepte, doorzicht, waterbreedte
- **Oeverstructuur**: breedte oevervegetatiezone 2a en 2b, taludhoek, onderholling, oeverbreedte
- **Bodemchemie (0–25 cm)**: kleigehalte, organisch stofgehalte, CEC, draagkracht
- **Waterchemie en slibkwaliteit**: water-pH, chloride, ammonium, P-AL, redox, FeP-verhouding
- **Beheersvariabelen**: baggerfrequentie en -moment, maaifrequentie, mestmethode, koebelasting

Hier aangeven hoe variabelen zijn gemeten of berekend, en eventuele transformaties of standaardisaties die zijn toegepast.
Mestmethode: De mestmethode is gecategoriseerd in drie klassen: 1) geen bemesting, 2) drijfmest, 3) vaste mest. De categorieën zijn dummy-gecodeerd voor gebruik in de modellen.
Redox is genormaliseerd voor pH7: De formule stamt uit de Nernst-vergelijking. De redoxpotentiaal (Eh) is pH-afhankelijk omdat bij veel redoxreacties in de bodem waterstofionen (H⁺) betrokken zijn. Per pH-eenheid stijging daalt Eh met ~59 mV (bij 25°C). Door te normaliseren naar pH 7 maak je metingen van locaties met verschillende pH vergelijkbaar:
𝐸ℎ_7=𝐸ℎ_𝑔𝑒𝑚𝑒𝑡𝑒𝑛+(7−𝑝𝐻_𝑔𝑒𝑚𝑒𝑡𝑒𝑛 )×59

FeP-verhouding is berekend als molverhoudingen

De tien doelvariabelen (targets) zijn:

```{r}
#| label: tbl-targets
#| tbl-cap: "Overzicht van gemodelleerde doelvariabelen"
targets_tbl <- data.table(
  `Variabele` = names(rf_target_names_dutch),
  `Nederlandse naam` = unname(rf_target_names_dutch),
  `Eenheid` = unname(rf_rmse_units[names(rf_target_names_dutch)])
)
kable(targets_tbl)
```

## XGBoost

XGBoost (eXtreme Gradient Boosting) is een ensemblemethode gebaseerd op sequentieel opgebouwde beslisbomen. Gradiënt boosting analyse (XG-Boost) houdt rekening met complexe relaties tussen meerdere variabelen (type beheer, beheerfrequentie én omgevingsvariabelen). Dit type analyse doet recht aan het feit dat in de natuur relaties complex zijn waardoor het resultaat betrouwbaarder is dan een (simpele) lineaire regressieanalyse. Er wordt bijvoorbeeld geen effect verwacht van beheer op ondergedoken waterplanten in zeer voedselrijke watersystemen waar geen ondergedoken waterplanten voorkomen.

Voor deze studie is een XGBoost-regressiemodel getraind op basis van omgevings- en beheer gerelateerde variabelen en doelvariabelen die representatief zijn voor de veenweidesloot van de toekomst. 

De implementatie maakt gebruik van de `xgboost`-package met de volgende instellingen:

- Splitsing: **60% train / 20% validatie / 20% test**
- Early stopping na 20 rondes zonder verbetering op de **validatieset** (niet de testset)
- Maximale boostronden: 500; leersnelheid (eta): 0.05; maximale boomdiepte: 4
- Regularisatie: L2 (lambda = 2), minimaal bladgewicht (min_child_weight = 5), minimale splitwinst (gamma = 0.1)
- Subsampling: 80% rijen en kolommen per boom

Predictorimportantie is bepaald op twee manieren: via de ingebouwde **Gain**-maatstaf (informatiewinst per splitsing) en via **permutation importance** op de validatieset (gemiddelde RMSE-stijging bij het willekeurig permuteren van een kolom, herhaald over 5 replicaties).

## Random Forest

Random Forest is geïmplementeerd met het `ranger`-package. Instellingen:

- Splitsing: **60% train / 20% validatie / 20% test** (zelfde seed als XGBoost niet van toepassing; eigen seed `5823`)
- Aantal bomen: 500; mtry: $$\lfloor\sqrt{p}\rfloor$$; minimale knoopgrootte: 5
- Importantie: **permutation importance** (ΔMSE bij kolomschuddeling)
- OOB-fout beschikbaar als interne validatiemaatstaf

## Ruimtelijke cross-validatie (leave-one-waterschap-out)

Om te testen of modellen generaliseren naar ruimtelijk nieuwe gebieden is een **leave-one-waterschap-out** cross-validatie uitgevoerd voor zowel XGBoost als Random Forest. Per fold wordt één waterschap volledig uit de trainset gehouden en als testset gebruikt. Correcties toegepast:

- Folds met minder dan 3 testlocaties of minder dan 20 trainlocaties zijn weggelaten
- Waterschappen met minder dan 10 testlocaties zijn uitgesloten van de R²-plot (te klein voor betrouwbare schatting)
- RMSE% (RMSE als percentage van het gemiddelde van de doelvariabele) is gebruikt voor vergelijkbaarheid tussen targets met verschillende eenheden

## GAM met ruimtelijke smoothing

Als aanvullend interpretatiemodel is per target een Generalized Additive Model (GAM) gefit met `mgcv::gam`, uitgerust met:

- Univariate smooths voor de top-5 predictoren (op basis van permutation importance)
- Een tweedimensionale ruimtelijke smooth `s(lon, lat, bs="sos")` om gebiedseffecten op te vangen
- Penalisatie via `select = TRUE` (REML), waardoor niet-significante smooths automatisch naar nul worden gekrompen

# Resultaten

## Modelperformantie op de testset

```{r}
#| label: tbl-performance
#| tbl-cap: "Testset R² (%) voor XGBoost en Random Forest per doelvariabele"
perf_tbl <- rf_vs_xgb[!is.na(target_nl), .(
  `Doelvariabele`  = target_nl,
  `R² XGBoost (%)` = round(r2_xgb * 100, 1),
  `RMSE XGBoost`   = paste0(round(rmse_xgb, 3), " ", rmse_unit),
  `R² RF (%)`      = round(r2_rf * 100, 1),
  `RMSE RF`        = paste0(round(rmse_rf, 3), " ", rmse_unit),
  `Beste model`    = fifelse(r2_rf >= r2_xgb, "RF", "XGBoost")
)][order(-`R² RF (%)`)]
kable(perf_tbl)
```

```{r}
#| label: fig-model-compare
#| fig-cap: "Vergelijking R² op testset: Random Forest vs XGBoost"
rf_vs_xgb_long <- melt(
  rf_vs_xgb[!is.na(target_nl), .(target_nl, r2_rf, r2_xgb)],
  id.vars       = "target_nl",
  variable.name = "model",
  value.name    = "r2"
)[, model := fifelse(model == "r2_rf", "Random Forest", "XGBoost")]

ggplot(
  rf_vs_xgb_long[!is.na(r2)],
  aes(x = reorder(target_nl, r2), y = r2, fill = model)
) +
  geom_col(position = "dodge") +
  scale_fill_manual(
    values = c("Random Forest" = "#009E73", "XGBoost" = "#0072B2"),
    name   = "Model"
  ) +
  scale_y_continuous(labels = scales::label_percent()) +
  coord_flip() +
  labs(x = NULL, y = "R² (testset)") +
  theme_minimal(base_size = 11) +
  theme(legend.position = "bottom",
        panel.border = element_rect(colour = "grey80", fill = NA, linewidth = 0.5))
```

## Beste model per doelvariabele

Op basis van de testset-R² is per target het best presterende model bepaald. In de meeste gevallen presteren XGBoost en Random Forest vergelijkbaar; voor targets met complexere niet-lineaire patronen heeft XGBoost licht de voorkeur vanwege zijn regularisatie en early stopping.

De **oeverindex** is consistent de best voorspelbare target in beide modellen, gevolgd door het aantal oeversoorten en de bedekking van ondergedoken planten. Targets die sterk afhangen van lokale bodemchemie (redox, P-AL) zijn moeilijker te voorspellen en vertonen meer variatie tussen modellen.

## Predictorimportantie

```{r}
#| label: fig-vip-xgb
#| fig-cap: "Top-10 XGBoost Gain-importantie per doelvariabele (met correlatierichting)"
#| fig-height: 10
plot_data <- all_importance[!is.na(correlation_direction)][
  order(target_var, Gain)
][, feat_label := factor(
  paste0(target_var, "__", Nederlandse_naam),
  levels = unique(paste0(target_var, "__", Nederlandse_naam))
)]

ggplot(plot_data, aes(x = feat_label, y = Gain, fill = correlation_direction)) +
  geom_col() +
  facet_wrap(~plot_title_clean, scales = "free", ncol = 3) +
  scale_x_discrete(labels = function(x) sub(".*__", "", x)) +
  coord_flip() +
  scale_fill_manual(
    values = c("+" = "#0072B2", "-" = "#D55E00"),
    labels = c("+" = "Positief verband", "-" = "Negatief verband"),
    name   = "Correlatierichting"
  ) +
  scale_y_continuous(expand = expansion(mult = c(0, 0.18))) +
  labs(x = NULL, y = "Informatiewinst (Gain)") +
  theme_minimal(base_size = 9) +
  theme(
    strip.text = element_text(size = 7.5, face = "bold"),
    panel.grid.major.y = element_blank(),
    legend.position = "bottom"
  )
```

```{r}
#| label: fig-vip-rf
#| fig-cap: "Top-10 Random Forest permutation importance per doelvariabele (met correlatierichting)"
#| fig-height: 10
plot_rf_vip <- all_rf_importance[!is.na(correlation_direction)][
  order(target_var, Importance)
][, feat_label := factor(
  paste0(target_var, "__", Nederlandse_naam),
  levels = unique(paste0(target_var, "__", Nederlandse_naam))
)]

ggplot(plot_rf_vip, aes(x = feat_label, y = Importance, fill = correlation_direction)) +
  geom_col() +
  facet_wrap(~plot_title, scales = "free", ncol = 3) +
  scale_x_discrete(labels = function(x) sub(".*__", "", x)) +
  coord_flip() +
  scale_fill_manual(
    values = c("+" = "#0072B2", "-" = "#D55E00"),
    labels = c("+" = "Positief verband", "-" = "Negatief verband"),
    name   = "Correlatierichting"
  ) +
  scale_y_continuous(expand = expansion(mult = c(0, 0.18))) +
  labs(x = NULL, y = "Permutation importance (ΔMSE)") +
  theme_minimal(base_size = 9) +
  theme(
    strip.text = element_text(size = 7.5, face = "bold"),
    panel.grid.major.y = element_blank(),
    legend.position = "bottom"
  )
```

De **drooglegging** en **waterbreedte** komen in vrijwel alle targets naar voren als dominante predictoren, wat in lijn is met de verwachting voor veenweidesloten. Voor oever-gerelateerde targets (oeverindex, aantal oeversoorten) zijn daarnaast de breedte en bedekking van de oevervegetatiezone en de draagkracht van de oever sterk bepalend. Waterchemische variabelen (redox, P-AL, FeP) spelen een grotere rol bij de aquatische targets (bedekking ondergedoken planten, hydrofytensamenstelling).

## Ruimtelijke cross-validatie

### Welke targets generaliseren naar nieuwe gebieden?

```{r}
#| label: tbl-cv-compare
#| tbl-cap: "Ruimtelijke CV: gemiddelde R² over leave-one-waterschap-out folds (n_test ≥ 10)"
rf_cv_tgt <- rf_cv_results[!is.na(r2) & n_test >= 10, .(
  r2_rf_cv = mean(r2, na.rm = TRUE)
), by = target]

xgb_cv_tgt <- cv_results[!is.na(r2) & n_test >= 10, .(
  r2_xgb_cv = mean(r2, na.rm = TRUE)
), by = target]

cv_compare <- merge(rf_cv_tgt, xgb_cv_tgt, by = "target", all = TRUE)
cv_compare[, target_nl := rf_target_names_dutch[target]]

kable(cv_compare[!is.na(target_nl), .(
  `Doelvariabele`          = target_nl,
  `CV R² RF (%)`           = round(r2_rf_cv  * 100, 1),
  `CV R² XGBoost (%)`      = round(r2_xgb_cv * 100, 1)
)][order(-`CV R² RF (%)`)],
digits = 1)
```

De **oeverindex** generaliseert het beste naar nieuwe gebieden in de ruimtelijke CV, consistent voor zowel RF als XGBoost. Dit wijst erop dat de relatie tussen drooglegging, oeverstructuur en oeverindex voldoende stabiel is over waterschappen heen. Het aantal oeversoorten en de bedekking van ondergedoken planten volgen als redelijk generaliserende targets.

Targets die sterk afhankelijk zijn van lokale bodem- of waterchemie (redox, P-AL, soortensamenstelling hydrofyten) generaliseren beduidend minder goed — de ruimtelijke CV-R² ligt daar lager dan de testset-R², wat duidt op overfitting aan de gebiedsspecifieke condities in de trainset.

### HHSK als moeilijk te generaliseren gebied

Uit de per-waterschap CV-resultaten springt **HHSK** eruit als een waterschap dat systematisch slechtere CV-scores laat zien. Dit geldt met name voor targets die gevoelig zijn voor waterchemie en slibkwaliteit. De residuenanalyse in de GAM-modellen bevestigt dit: HHSK-locaties vertonen een systematische afwijking van nul die niet door het model wordt gevangen. Dit suggereert dat HHSK gebiedsspecifieke condities kent (mogelijk afwijkende peilvoeringpraktijk, slibsamenstelling of het ontbreken van kwel/inzijging-gradiënten) die niet goed worden gedekt door de traindata van de overige waterschappen.

## ALE-kantelpunten

De Accumulated Local Effects (ALE) curves zijn geanalyseerd op kantelpunten: lokale extrema en de steilste helling in de relatie tussen predictor en target. De meest opvallende kantelpunten uit de analyses zijn:

- **Drooglegging** toont voor meerdere oever-targets een kantelpunt rond **−0.4 à −0.6 m** t.o.v. maaiveld: bij ondiepere drooglegging neemt de oeverindex toe, maar het effect vlakt af of keert bij zeer ondiepe drooglegging.
- **Maximale waterdiepte** heeft een negatief verband met de bedekking ondergedoken planten; het ALE-effect laat een breekpunt zien waarbij boven circa **0.8–1.0 m** diepte de bedekkingskansen sterk afnemen.
- **Redox slib bij pH7** is zelf ook predictor voor andere targets en vertoont drempelgedrag voor soortensamenstelling: bij sterk gereduceerde omstandigheden (lage redox) neemt de kwaliteit van zowel helofyten- als hydrofytensamenstelling af.
- **P-AL slib** laat een positief verband zien met slibdikte (max_slib) en een negatief verband met oeverindex — hogere fosfaatbeschikbaarheid in slib hangt samen met verminderde oeverkwaliteit.

# Conclusie

XGBoost en Random Forest presteren vergelijkbaar op de testset; voor de meeste targets zijn de R²-waarden van beide modellen binnen enkele procentpunten van elkaar. De **oeverindex** is de best voorspelbare en ruimtelijk meest robuuste doelvariabele — het model generaliseert over waterschappen heen, wat bruikbaarheid voor scenarioanalyses ondersteunt. Targets gebaseerd op soortensamenstelling en waterchemie zijn moeilijker te voorspellen en tonen meer gebiedsspecificiteit.

De ruimtelijke generalisatie is de voornaamste beperking van de huidige modellen: de leave-one-waterschap-out CV laat zien dat de CV-R² voor de meeste targets lager ligt dan de gewone testset-R², wat betekent dat de modellen deels leunen op gebiedsspecifieke covariantiestructuren. HHSK wijkt hier het meest af en vraagt om nader onderzoek naar de achterliggende oorzaak. Een vergroting van de dataset — met name meer variatie in drooglegging en waterchemie per waterschap — zal de ruimtelijke overdraagbaarheid van de modellen verbeteren.
